臺灣高等法院民事判決　　　　　　　　　 95年度上字第650號
上　訴　人　乙○○
訴訟代理人　曾月娟律師
　　　　　　方文萱律師
被上訴人　　甲○○
訴訟代理人　顧立雄律師
　　　　　　蔡易餘律師
上列當事人間損害賠償事件，上訴人對於中華民國95年6月30日
臺灣臺北地方法院95年度訴字第1439號第一審判決提起上訴，本
院於95年12月20日言詞辯論終結，判決如下：
    主  文
原判決關於駁回上訴人後開第2項之訴及該訴訟費用部分廢棄。
被上訴人應將附件所示道歉聲明，以新聞類第伍號字體刊登於中
國時報、聯合報、蘋果日報、自由時報之全國版頭版壹日。
其餘上訴駁回。
廢棄改判部分第一、二審訴訟費用由被上訴人負擔。
駁回上訴部分第二審訴訟費用由上訴人負擔。
    事實及理由
一、上訴人主張：伊為民國93年國民黨總統參選人連戰之女，被
    上訴人則為民主進步黨（下稱民進黨）之立法委員，被上訴
    人為輔助該黨總統參選人陳水扁當選，竟於93年2月23日召
    開記者會以上訴人曾於「民國80年，因涉嫌逃稅4億（新台
    幣，下同），被財政部國稅局列為個案調查對象」、「連戰
    移給乙○○財產超過新台幣9億元到10億元之多」、「這麼
    明確的逃漏稅的證據事實」、「逃漏稅的事實可以被刪除嗎
    ？檔案無法刪除」等標題；再於翌日（即同年月24日）召開
    記者會，並以紅色大標語標示「乙○○逃漏稅個案調查公文
    」字樣等方法，侵害伊名譽，致受有名譽上重大損害。爰依
    民法第195條第1項規定，訴請被上訴人應將原判決附件所示
    「道歉聲明」以14號字體及半版之篇幅（26CM×35.5CM ）
    連續3天刊登於中國時報、聯合報、蘋果日報、自由時報各
    平面媒體之全國版頭版。原審為上訴人全部敗訴之判決，上
    訴人不服提起上訴，其上訴聲明為：(1)原判決廢棄。(2)被上
    訴人應將如附件所示道歉聲明以14號字體及半版之篇幅（26
    公分×35.5公分）連續三天刊登於中國時報、聯合報、蘋果
    日報、自由時報之全國版頭版。
二、被上訴人則以：93年總統大選之際，社會普遍關注國民黨候
    選人連戰先生之財產稅務問題，93年1月8日、同年月15日，
    國內平面媒體「壹週刊」雜誌，更連續兩週以專論揭露連戰
    先生涉嫌逃漏，被上訴人乃著手調查此一問題，並應邀至民
    進黨候選人陳水扁、呂秀蓮競選總部（即記者會現場）說明
    調查結果，並就所查證資料提出質詢，被上訴人自無不法侵
    害上訴人名譽之故意。況上訴人於80年間因漏繳稅，遭國稅
    局調查一節乃確有其事，被上訴人之行為並無不法性。且記
    者會上之廣告、海報非其所製作等語，資為抗辯。其答辯聲
    明：上訴駁回。
三、上訴人為93年國民黨總統參選人連戰之女，被上訴人斯時則
    為民進黨之立法委員。被上訴人於93年2月23日、同年月24
    日出席於民進黨候選人陳水扁、呂秀蓮競選總部召開之記者
    會，此為兩造所不爭執，應堪信實。
四、查被上訴人93年2月23日記者會上，帶領現場所有媒體記者
    一起觀看民進黨所製作「台灣安格紐」廣告之播放。該廣告
    內有一畫面張貼上訴人之照片，其旁並有「民國80年連戰的
    女兒涉嫌逃稅四億元被財政部國稅局列為個案調查對象。」
    之文字。記者會中，並由訴外人鄭文燦手持以粗體、大型黑
    字標示「乙○○逃漏稅個案調查公文」之公文，被上訴人則
    以手指向該公文，供記者攝影、拍照；被上訴人並於記者會
    上陳述「這是台北市國稅局給台北縣稅捐稽徵處的公文，上
    訴人已經列入個案調查的對象，如果贈與稅應繳的稅額是4
    億多的話，我們可以推斷從連戰移轉給上訴人的財產，是超
    過9億到10億之多」等語。翌日即93年2月24日於同地點舉行
    之記者會，前開公文被放大數倍以紅字粗體大字標示「乙○
    ○逃漏稅個案調查公文」作成海報，張貼於記者會之主牆上
    。被上訴人亦出席該記者會，陳述「連戰、連方瑀夫妻跟他
    們的子女，從來沒有逃漏稅的事實，我願意立刻退出政壇，
    辭去立法委員的職務」、「如果連家的人從來沒有逃漏稅的
    事實，我願意立刻退出政壇，辭去立法委員的職務」等語，
    並以指揮棒指向牆面上之另紙載有「連戰家族逃稅密技」標
    題之海報，向在場媒體記者為說明。前後二日之記者會經國
    內電視媒體台視新聞、TVBS新聞、三立新聞、中天新聞、民
    視新聞、GTV晚間新聞、中視新聞、華視新聞、東森新聞、
    超視新聞、年代新聞等採訪播出。有記者會及新聞報導光碟
    、及自光碟翻拍之照片在卷可稽（見原審卷第37頁、本院卷
    第77至84頁）。
五、被上訴人雖以其已盡查證義務，屬善意發表言論，無不法性
    ，且相關廣告、海報非其製作，自不構成侵權行為云云置辯
    。但查：
(一)按贈與稅之納稅義務人為贈與人，遺產及贈與稅法第7條第1項
  本文著有規定。依上述，被上訴人係指摘訴外人連戰贈與財產
  予上訴人，則該贈與稅之納稅義務人自應為連戰，而非上訴人
  。被上訴人當時身為立法委員，職司立法之責，當無不知之理
  。
(二)查93年2月23日記者會播放之「安格紐廣告」內有畫面張貼上
  訴人之照片，其旁並標列「民國80年連戰的女兒涉嫌逃稅四億
  元被財政部國稅局列為個案調查對象。」之文字；被上訴人於
  記者會出示之公文其上亦並以粗體字標示「乙○○逃漏稅個案
  調查公文」。依前開表述內容，已足使一般社會大眾，產生上
  訴人逃漏稅賦之錯誤認識，不當貶抑上訴人名譽。
(三)被上訴人謂連戰身為總統候選人，其財產稅務問題攸關其操守
  品德，自屬可受公評事項，被上訴人於記者會之發言，乃個人
  意見、態度之表達，屬合理之評論，且連戰之稅務問題業經雜
  誌、報紙報導，前立法委員趙少康、郁慕明、王建瑄於立法院
  質詢，上訴人並曾將戶籍遷移至淡水，被上訴人已盡查證義務
  云云，並提出93年1月15日壹週刊、82年2月9日、82年2月24日
  聯合報剪報、82年2月16日中國時報剪報、立法院公報、國稅
  局函、財政部賦稅署函、台北縣稅捐稽徵處80年納稅個人異常
  選案調查回報單、80年納稅個人異常選案調查月報表為佐（見
  原審卷第100至121頁）。按總統候選人之言行舉止、道德操守
  ，因關係一國未來領導者之風範、能力，為全國人民所矚目，
  固屬可受公評之事項。然前開記者會播放「安格紐廣告」畫面
  顯示上訴人照片，並標列「民國80年連戰的女兒涉嫌逃稅四億
  元被財政部國稅局列為個案調查對象。」之文字；被上訴人於
  記者會上展示及作為海報之公文其上亦並以粗體字標示「乙○
  ○逃漏稅個案調查公文」，均係直指上訴人個人，已逾越對總
  統候選人連戰之評論範圍。被上訴人雖以上訴人乃連戰之女，
  為其贈與之對象，於評論之際尚難加以割裂云云置辯。惟上訴
  人並非贈與稅之納稅義務人，業如前述，被上訴人指稱其因受
  贈而逃漏稅，已與事實不符。且上訴人亦非總統候選人，縱被
  上訴人欲對總統候選人連戰之稅務、道德提出質疑，尚非不得
  於廣告、公文、海報明確針對連戰為之，然前開廣告、公文之
  標題卻逕指上訴人個人涉嫌逃漏稅，且逃漏稅額高達4億，顯
  已貶損上訴人之名譽。
(四)至被上訴人指稱上訴人曾遭國稅局調查，其母連方瑀補繳稅款
  86萬餘元乙節，固據其提出國稅局函、財政部賦稅署函、財政
  部函、台北縣稅捐稽徵處80年納稅個人異常選案調查回報單、
  80年納稅個人異常選案調查月報表為佐（見原審卷第114至121
  頁）。惟查綜合所得稅個案調查案件之查核，係就納稅義務人
  個人年齡、所得、投資及財產等資料綜合研判，每年由財政部
  財稅資料中心、各地區稅局及財政部賦稅署共同研訂選案參數
  及標準，由財政部資料中心利用電腦選出案件，再交各地區國
  稅局查核，有財政部賦稅署93年2月17日台稅一發字第
  0930402547號函、財政部93年11月3日台財稅字第09304555350
  號函可稽（見原審卷一第115、116、118、119頁），由此可知
  該個案調查為綜合所得稅之查核，與贈與稅無涉。另依卷附台
  北縣稅捐稽徵處80年稅納個人異常選案調查回報單調查說明記
  載：「78年度乙○○小姐彰銀及北企營利所得應歸回信託人其
  母所得課稅，已自行補報繳稅861712元。」（見原審卷一第
  120頁）益徵該個案調查與被上訴人指陳上訴人受贈逃漏稅無
  關，被上訴人既經查證，應已知悉上情，其猶於記者會指陳上
  訴人個人逃漏贈與稅，自屬不法侵害上訴人名譽。
(五)被上訴人雖辯稱記者會播放之「安格紐廣告」及「乙○○逃漏
  稅個案調查公文」標題均非其所製作，但觀諸卷附照片（見本
  院卷第78至84頁），被上訴人於93年2月23日記者會中，帶領
  現場媒體記者一起觀看「安紐格廣告」之播放；且手指標示「
  乙○○逃漏稅個案調查公文」之公文資料向現場記者陳述，足
  見該廣告、公文資料等均為被上訴人向現場媒體記者述說、評
  論時所使用之工具，而成為其整體陳述之一部，尚不得以其被
  上訴人非其製作人即予卸責。
(六)按刑事判決所為事實之認定，於獨立民事訴訟之裁判時本不受
  其拘束，民事法院就當事人主張之該事實，及其所聲明之證據
  ，仍應自行調查斟酌，決定取捨（最高法院50年台上字第872
  號、69年台上字第2674號判例意旨參照）。被上訴人就涉嫌誹
  謗上訴人之刑事部分，雖經本院以94年度上易字第1142號判決
  無罪在案，惟被上訴人於93年2月23日之針對上訴人所為指摘
  ，已逾合理評論範圍，而足貶抑上訴人名譽，詳如上述，揆諸
  前揭說明，本院尚不受前開刑事判決之拘束，被上訴人亦不因
  此而得卸免侵權行為損害賠償之責。
(七)至93年2月24日記者會之牆上雖貼有以紅字粗體大字標示「乙
  ○○逃漏稅個案調查公文」之海報，惟被上訴人於該記者會係
  一再陳述、強調「連戰、連方瑀夫妻跟他們的子女，從來沒有
  逃漏稅的事實，我願意立刻退出政壇，辭去立法委員的職務」
  、「如果連家的人從來沒有逃漏稅的事實，我願意立刻退出政
  壇，辭去立法委員的職務」等語；其以指揮棒指向海報對媒體
  記者解說時，係使用牆面上另紙載有「連戰家族逃稅密技」標
  題之海報，而記者會牆面上其餘海報標題文字則為「慎選閣揆
  ，千萬不可有逃漏稅記錄」、「前財政部長的肺腑建言」等，
  自整體而言，已可知均非針對上訴人個人，且被上訴人於該次
  記者會中亦無使用標有「乙○○逃漏稅個案調查公文」字樣之
  海報對上訴人個人名譽加以詆毀。參諸前揭說明，連戰斯時為
  總統候選人，其個人品德操守本可受公評。被上訴人依其查證
  所得，質疑總統候選人連戰之稅務問題，顯屬合理評論之範圍
  ，而無不法侵害。又被上訴人雖於93年2月24日之記者會上指
  稱上訴人曾遷移戶籍，然此既為上訴人自承屬實，即不得據此
  認上訴人名譽因而受損。
六、綜上，上訴人主張被上訴人於93年2月23日、24日前後二次
    記者會為不實陳述，指稱上訴人逃稅4億元，致上訴人名譽
    受有損害，且情節重大，就93年2月23日部分，事證灼然，
    足堪採信。惟被上訴人於93年2月24日記者會上則無針對上
    訴人個人之不當言論，業如上述，是上訴人此部分主張尚無
    可採。從而，上訴人依民法第195條第1項規定，就93年2月
    23日記者會部分，請求被上訴人為回復名譽之適當處分，洵
    屬有據。惟本院認上訴人主張道歉聲明內容如附件所示，且
    於中國時報、聯合報、蘋果日報、自由時報全國版頭版以新
    聞類第5號字體刊登1日，已足回復其名譽。是上訴人於請求
    被上訴人將附件所示「道歉聲明」以新聞類第5號字體中國
    時報、聯合報、蘋果日報、自由時報之全國版頭版刊登1日
    ，為有理由，應予准許。逾此範圍之請求，則屬無據，應予
    駁回。原審就上開應准許部分，為上訴人敗訴之判決，尚有
    未洽，上訴意旨求予廢棄改判，為有理由，爰由本院予以廢
    棄改判如主文第2項所示。至於上訴人之請求不應准許部分
    ，原判決為上訴人敗訴之判決，於法並無不合，上訴意旨求
    予廢棄改判，為無理由，應駁回其上訴。
七、至上訴人主張被上訴人不實指稱上訴人為當年逃稅大戶乙節
    ，被上訴人辯稱該文字敘述乃民進黨競選總部之新聞稿內容
    ，與其並無關聯等語。經查，前揭字句確未出現於系爭二記
    者會中，且無任何證據足資證明被上訴人曾參與該新聞稿之
    製作、發布，是上訴人上開主張不足憑採。惟此對本件判決
    結果不生影響，併此敘明。
八、據上論結，本件上訴為一部有理由，一部無理由，依民事訴
    訟法第450條、第449條第1項、第79條，判決如主文。
中　　華　　民　　國　　96　　年　　1 　　月　　3 　　日
                    民事第一庭
                        審判長法　官  張耀彩
                              法　官  林金吾
                              法　官  盧彥如
正本係照原本作成。
如不服本判決，應於收受送達後20日內向本院提出上訴書狀，其
未表明上訴理由者，應於提出上訴後20日內向本院補提理由書狀
（均須按他造當事人之人數附繕本）上訴時應提出委任律師或具
有律師資格之人之委任狀；委任有律師資格者，另應附具律師資
格證書及釋明委任人與受任人有民事訴訟法第466條之1第1項但
書或第2項（詳附註）所定關係之釋明文書影本。
中　　華　　民　　國　　96　　年　　1 　　月　　5 　　日
　　　　　　　　　　　　　　　書記官  鄭兆璋
附註：
民事訴訟法第466條之1（第1項、第2項）：
對於第二審判決上訴，上訴人應委任律師為訴訟代理人。但上訴
人或其他法定代理人具有律師資格者，不在此限。
上訴人之配偶、三親等內之血親、二親等內之姻親，或上訴人為
法人、中央或地方機關時，其所屬專任人員具有律師資格並經法
院認為適當者，亦得為第三審訴訟代理人。
附件：
道歉聲明：
道歉人：甲○○
本人於民國93年2月23日總統大選前，召開記者招待會，以不實
之陳述，聲稱乙○○小姐涉嫌逃稅新台幣四億元，致乙○○小姐
清譽受損，謹以此聲明澄清致歉。
